【裁判字號】    95,易,1020
【裁判日期】    950719
【裁判案由】    妨害自由
【裁判全文】
臺灣臺北地方法院刑事判決              95年度易字第1020號
公  訴  人  臺灣臺北地方法院檢察署檢察官
被      告  甲○○
上列被告因妨害自由案件，經檢察官提起公訴（九十五年度偵字
第一二五九號），本院判決如下：
    主  文
甲○○連續以加害生命、身體之事，恐嚇他人致生危害於安全，
累犯，處有期徒刑參月，如易科罰金，以參佰元折算壹日。
    事  實
一、甲○○前於民國八十六年間因詐欺案件，經本院以八十五年
    度易字第四一八０號判決無罪，嗣經臺灣高等法院以八十六
    年度上易字第五二二五號判決有期徒刑三月確定，甫於八十
    七年十二月二十一日執行完畢。於民國八十九年間，因乙○○多次向其催討所積欠之借款而不堪其擾，竟基於恐嚇之概
    括犯意，連續於八十九年二至五月間（起訴書誤載為「一至
    五月間」）某數日，先以電話對乙○○恫嚇「再向我要錢，
    小心看不到明天的太陽」等詞，又於乙○○二次前往其當時
    位於臺北市○○區○○街住處催討借款時，承前恐嚇之概括
    犯意向其嚇稱「再向我要錢，小心看不到明天的太陽」等語
    ，其後復電請共同之友人張燕秋轉告乙○○「叫那個女人小
    心點，帶一個小孩小心點」等語，再撥打電話至乙○○當時
    位於臺北市○○區○○街之住處，對其子丙○○恫稱「你母
    親再要錢的話，要她見不到明天的太陽，你也要小心一點」
    等語，並要丙○○轉知乙○○上開話語，而先後多次以此加
    害生命、身體之事，恐嚇乙○○、丙○○，均使乙○○、丙○○心生畏懼，致生危害於其二人之安全。
二、案經乙○○訴由臺北市政府警察局萬華局報告臺灣臺北地方
    法院檢察署檢察官偵查起訴。
    理  由
一、訊據被告甲○○雖不否認曾經撥打電話給友人張燕秋、告訴
    人乙○○之子丙○○，要其二人轉告告訴人要小心一點之詞
    ，惟矢口否認有何恐嚇之犯意，辯稱：債務問題是告訴人與
    其當時友人林燕姍間的問題，與伊無關，是因為告訴人找黑
    道半夜去踹公司鐵門，伊才會打電話要告訴人小心一點，一
    個女人帶一個小孩，不要去找黑道，免得自食惡果，是好心
    勸告告訴人，並非恐嚇，伊也沒有打電話向告訴人恐嚇云云
    。惟查：
  (一)告訴人前因被告及另案被告林燕珊一同經營之能來國際有限
    公司（下稱能來公司）與告訴人間業務往來之貨款及欠款未
    還，而與其二人有債務糾紛，被告也曾以能來公司有台積電
    股東大會贈品訂單與陳水扁總統就職典禮之訂單而向其借款
    等節，為告訴人所指，並於本院審理中以證人身分具結後為
    相同之證述（見九十五年度偵字第一二五九號卷第七四頁、
    本院審判筆錄第二頁），被告對此亦於偵查中供述：伊負責
    能來公司業務推廣，後來林燕珊欠資金，伊有幫忙出資等語
    ，且於被告寄發予告訴人之存證信函中提及關於台積電公司
    、總統就職典禮之業務乙節，有該存證信函在卷可稽（見九
    十年度偵字第七七０號偵查卷第四七頁反面、第五九至六四
    頁），而告訴人另案告訴被告、另案被告林燕珊詐欺案件，
    雖經檢察官以九十五年度偵字第一二五九號為不起訴處分確
    定，然其理由乃指其等間之款項往來為告訴人自願借款，至
    於被告是否應與另案被告林燕珊共同擔負款項之債務清償責
    任，則屬民事糾葛等語，有臺灣臺北地方法院檢察署檢察官
    九十五年度偵字第一二五九號不起訴處分書第六頁理由(三)可
    參，足見告訴人主觀上確實認知被告應與另案被告林燕珊共
    同擔負債務清償之責任，至於被告是否確實應負此法律上清
    償之責，自待告訴人另以合法之途徑請求，惟證人即告訴人
    （指）證稱因與被告間有債務糾紛而多次向其催討乙節，應
    可採信，被告辯稱與告訴人間並無債務糾紛云云，尚不足為
    本件有利於被告之認定。
  (二)被告曾連續於八十九年二至五月間某數日，先以電話對告訴
    人恫嚇「再向我要錢，小心看不到明天的太陽」等詞，又於
    告訴人二次前往其當時位於臺北市○○區○○街住處催討借
    款時，向其嚇稱「再向我要錢，小心看不到明天的太陽」等
    語，其後復電請被告與告訴人共同之友人張燕秋轉告告訴人
    「叫那個女人小心點，帶一個小孩小心點」等語，再撥打電
    話至告訴人當時位於臺北市○○區○○街之住處，對其子丙○○恫稱「你母親再要錢的話，要她見不到明天的太陽，你
    也要小心一點」等語，並要丙○○轉知告訴人上開話語等情
    ，分據證人即告訴人於偵查及本院審理中（指）證述在卷（
    第一二五九號偵查卷第七四、七五頁、本院審判筆錄第二至
    六頁），且經證人張燕秋、丙○○分別於偵查及本院審理中
    為一致之證述（見第一二五九號偵查卷第八八、一０七、一
    ０八頁、本院審判筆錄第八至十頁），而被告亦不否認確實
    有打電話給證人張燕秋，要其轉告告訴人上開話語，另打電
    話到告訴人家裡，由告訴人之子丙○○接電話，並要證人丙○○轉告告訴人小心一點等詞（見本院審判筆錄第六頁），
    堪信為真，被告否認沒有親自在電話中及面對面恐嚇告訴人
    云云，非可採信。另起訴書雖指被告連續恐嚇之時間為八十
    九年一至五月間，惟證人即告訴人於本院審理中確認其係八
    十八年十二月開始以被告所說的假刷卡真借款之方式借款予
    被告，後來被告沒有履約，所以從八十九年二月間開始催討
    ，到五月間，之後因為其搬家、換電話，所以被告才找不到
    其與家人等語（見本院審判筆錄第五、六頁），是起訴書所
    指時間應屬誤載，併予更正。
  (三)被告辯稱：伊與告訴人很好，只是因為告訴人曾經找黑道去
    伊公司，所以好意勸告告訴人，一個女人不要找黑道，免得
    惹禍上身，並非恐嚇，而且是因為找不到告訴人，所以才會
    找介紹伊二人認識之共同的朋友張燕秋轉告告訴人云云。而
    證人張燕秋證述：被告打電話用台語說「叫那個女人小心點
    ，帶一個小孩小心點」，其詢問被告要跟誰講，被告說姓楊
    的等語（見第一二五九號偵查卷第一０七頁），若被告確實
    與告訴人交情很好，且存善意勸告告訴人，為何向證人張燕
    秋以相當不友善、睥睨之言詞稱「那個女人」？再者，證人
    丙○○為八十年次出生，於本件案發時僅九歲，是於本院審
    理中對於案發時之詳情已不能為確切之記憶，然其證以：記
    得聽完阿伯（即被告）之電話內容後，心裡覺得很害怕，內
    容有提到對媽媽（即告訴人）和其自己不利之內容等詞（見
    本院審判筆錄第九、十頁），證人丙○○縱使對詳細內容已
    不復詳細記憶，然對於害怕之感覺，卻仍記憶清晰，證人丙○○顯然是對於一個曾經熟識之長輩卻突然間翻臉不認人而
    對此種懼怕的感覺記憶深刻；而證人即告訴人則證述：因為
    其曾在被告住處見過一些被告養的遊民，而那些遊民都見過
    其和小孩，所以會怕那些遊民會因此對其與小孩不利等情（
    見本院審判筆錄第六頁），足徵被告所言並非基於善意、勸
    告，而係恐嚇告訴人與其子之語，告訴人與證人丙○○亦因
    此而心生畏懼，被告辯以只是善意勸告云云，並非可採。
  (四)被告又辯稱：是告訴人找黑道去踹公司的門，所以才會打電
    話告知告訴人不要這樣云云，然其亦陳稱：並沒有親眼看到
    ，是鄰居轉告的等語，而證人即告訴人則堅詞否認有找黑道
    一事，並稱：是因為被告答應十二月要還錢卻沒有履行約定
    ，其很生氣，所以自己半夜十二點去踹門等詞（見本院審判
    筆錄第六頁），況被告確實有以上開言語恐嚇告訴人及其子
    丙○○，已如上述，是被告前開辯解，亦委無可採。
  (五)綜上所述，被告辯解，既非可採，被告以前揭加害生命、身
    體之言語確實使告訴人及證人丙○○心生畏懼。本件事證明
    確，被告犯行已堪認定，應依法論科。
二、論罪科刑：
  (一)查被告行為後，刑法業於九十四年二月二日公布，於九十五
    年七月一日施行，其中刪除刑法第五十六條，修正第二條、
    第二十五條、第二十六條、第二十八條、第三十三條、第五
    十五條規定。按行為後法律有變更者，適用行為時之法律，
    但行為後之法律有利於行為人者，適用最有利於行為人之法
    律，現行刑法第二條第一項定有明文。此條規定乃與刑法第
    一條罪刑法定主義契合，而貫徹法律禁止溯及既往原則，係
    規範行為後法律變更所生新舊法律比較適用之準據法，是刑
    法第二條本身雖經修正，但其既屬適用法律之準據法，本身
    尚無比較新舊法之問題，應一律適用裁判時之現行刑法第二
    條規定以決定適用之刑罰法律，先予說明。又以本次刑法修
    正之比較新舊法，應就罪刑有關之共犯、未遂犯、想像競合
    犯、牽連犯、連續犯、結合犯，以及累犯加重、自首減輕暨
    其他法定加減原因（如身分加減）與加減例等一切情形，綜
    其全部罪刑之結果而為比較，有最高法院九十五年五月二十
    三日九十五年度第八次刑庭會議決議意旨可資參照。
  (二)又刑法第三百零五條恐嚇罪，法定刑得處銀元三百元以下罰
    金，據修正後刑法施行法增訂第一條之一規定：「中華民國
    九十四年一月七日刑法修正施行後，刑法分則編所定罰金之
    貨幣單位為新臺幣。九十四年一月七日刑法修正時，刑法分
    則編未修正之條文定有罰金者，自九十四年一月七日刑法修
    正施行後，就其所定數額提高為三十倍。但七十二年六月二
    十六日至九十四年一月七日新增或修正之條文，就其所定數
    額提高為三倍」及刑法第三十三條第五款修正為：「主刑之
    種類如下：... 五罰金：新臺幣一千元以上，以百元計算之
    」等規定，是依修正後之法律，刑法第三百零五條恐嚇罪所
    得科處之罰金刑最高為新臺幣九千元、最低為新臺幣一千元
    ；然依被告行為時之刑罰法律，即罰金罰鍰提高標準條例第
    一條前段規定之提高倍數十倍及刑法第三十三條第五款規定
    之罰金最低額一元計算，該罪之罰金刑最高為銀元三千元，
    最低額為銀元一元，若換算為新臺幣，最高額雖與新法同為
    新臺幣九千元，然最低額僅為新臺幣三元。因此，比較上述
    修正前、後之規定，自以被告行為時關於科處罰金刑之刑罰
    法律較有利於被告，復綜合後述全部修正前、後罪刑之結果
    而為比較，仍以九十五年七月一日修正施行前之刑法較有利
    於被告。是核被告所為係犯九十五年七月一日修正施行前刑
    法第三百零五條恐嚇罪。
  (三)再九十五年七月一日修正施行前刑法第五十六條連續犯之規
    定業經修正公布刪除，則被告之犯行，因行為後新法已刪除
    連續犯之規定，此刪除雖非犯罪構成要件之變更，但顯已影
    響行為人刑罰之法律效果，自屬法律有變更，依現行刑法第
    二條第一項規定，比較新、舊法結果，仍應適用較有利於被
    告之行為時法律即九十五年七月一日修正施行前刑法論以連
    續犯。是被告先後數次恐嚇犯行，時間緊接，方法相同，觸
    犯構成要件相同之罪，顯係基於概括犯意為之，為連續犯，
    依九十五年七月一日修正施行前刑法第五十六條之規定，以
    一罪論，並加重其刑（被告另於八十九年二至五月間，在告
    訴人二次前往被告當時位於臺北市○○區○○街住處催討借
    款時，又向告訴人嚇稱「再向我要錢，小心看不到明天的太
    陽」等語部分之恐嚇犯行，雖未據檢察官起訴，然與上開起
    訴後經本院認定有罪部分，有修正前刑法第五十六條連續犯
    規定之裁判上一罪關係，為起訴效力所及，本院自應一併審
    理，附此說明）。
  (四)又刑法第五十五條前段想像競合犯之規定並未修正，是應整
    體適用九十五年七月一日修正施行前之刑法第五十五條前段
    規定。被告一恐嚇行為恐嚇告訴人與證人丙○○二人，侵害
    二法益，為一行為觸犯二罪名，應依九十五年七月一日修正
    施行前刑法第五十五條前段想像競合犯規定，從一重論以對
    告訴人恐嚇之恐嚇罪處斷。
  (五)另被告前有如事實欄一所載犯罪科刑情形，甫於八十七年十
    二月二十一日執行完畢，有臺灣高等法院被告前案紀錄表在
    卷可稽，於五年以內再故意犯本件有期徒刑以上之罪，不論
    依修正前、後之刑法第四十七條規定，均構成累犯，亦總體
    適用修正前之刑法第四十七條，論以累犯，並遞加重其刑。
  (六)爰審酌被告前曾因案經判決執行，有上開前案紀錄表供參，
    素行不端，犯罪後未坦承犯行，亦未表示悔意，對告訴人與
    其子丙○○造成之危害，與其犯罪之動機、手段、目的等一
    切情狀，量處如主文所示之刑。
  (七)被告行為後，刑法第四十一條易科罰金之規定曾於九十年一
    月十日修正，於同年月十二日生效，復於九十四年二月二日
    修正公布，於九十五年七月一日施行。九十年一月十二日修
    正施行前刑法第四十一條規定：「犯最重本刑為三年以下有
    期徒刑以下之刑之罪，而受六月以下有期徒刑或拘役之宣告
    ，因身體、教育、職業或家庭之關係，執行顯有困難者，得
    以一元以上三元以下折算一日，易科罰金」；先於九十年一
    月十二日修正施行為：「犯最重本刑為五年以下有期徒刑以
    下之刑之罪，而受六個月以下有期徒刑或拘役之宣告，因身
    體、教育、職業、家庭之關係或其他正當事由，執行顯有困
    難者，得以一元以上三元以下折算一日，易科罰金。但確因
    不執行所宣告之刑，難收矯正之效，或難以維持法秩序者，
    不在此限。併合處罰之數罪，均有前項情形，其應執行之刑
    逾六月者，亦同」；再於九十五年七月一日修正施行為「犯
    最重本刑為五年以下有期徒刑以下之刑之罪，而受六個月以
    下有期徒刑或拘役之宣告者，得以新臺幣一千元、二千元或
    三千元折算一日，易科罰金。」，且九十五年七月一日修正
    施行前之易科罰金折算標準（包括被告行為時），依照修正
    施行前罰金罰鍰提高標準條例第二條前段（九十五年七月一
    日已刪除）規定，就其原定數額提高為一百倍折算一日，則
    本件被告依照行為時（即九十年一月十二日修正施行前之刑
    法第四十一條）與九十五年七月一日修正前之刑法第四十一
    條的易科罰金折算標準，均應以銀元三百元折算一日，經折
    算為新臺幣後，以新臺幣九百元折算為一日。經比較上開修
    正前後之刑法第四十一條規定及易科罰金折算標準，應以九
    十五年七月一日修正施行前之規定，較有利於被告，則應依
    刑法第二條第一項但書，適用被告行為後、九十五年七月一
    日修正施行前刑法第四十一條第一項前段規定，定其折算標
    準。
據上論斷，應依刑事訴訟法第二百九十九條第一項前段，現行刑
法第二條第一項，九十五年七月一日修正前刑法第五十六條、第
三百零五條、第五十五條前段、第四十七條、第四十一條第一項
前段，修正前罰金罰鍰提高標準條例第一條前段、第二條，判決
如主文。
本案經檢察官張書華到庭執行職務
中    華    民    國    95    年    7     月    19    日
                  刑事第四庭    審判長法  官  劉慧芬
                                      法  官  林麗真
                                      法  官  黎惠萍
上正本證明與原本無異。
如不服本判決，應於判決送達後10日內向本院提出上訴狀（應抄
附繕本）。告訴人或被害人如對於本判決不服者，應具備理由請
求檢察官上訴，其上訴期間之計算係以檢察官收受判決正本之日
期為準。
                                      書記官  楊麗娟
中    華    民    國    95    年    7     月    20    日
附錄本案論罪科刑法條全文
九十五年七月一日修正前刑法第三百零五條
中華民國刑法第三百零五條
（恐嚇危害安全罪）
以加害生命、身體、自由、名譽、財產之事，恐嚇他人致生危害
於安全者，處二年以下有期徒刑、拘役或三百元以下罰金。


司法院資訊處製作；財團法人民間司法改革基金會備份。
